【裁判字號】    99,台上,2497
【裁判日期】    990429
【裁判案由】    妨害性自主
【裁判全文】
最高法院刑事判決            九十九年度台上字第二四九七號
上  訴  人  甲○○
上列上訴人因妨害性自主案件，不服台灣高等法院台中分院中華
民國九十七年四月二十二日第二審更審判決（九十六年度上更(一)
字第四二九號，起訴案號：台灣南投地方法院檢察署九十三年度
偵續字第七號），提起上訴，本院判決如下：
    主  文
上訴駁回。
    理  由
按刑事訴訟法第三百七十七條規定，上訴於第三審法院，非以判
決違背法令為理由，不得為之。是提起第三審上訴，應以原判決
違背法令為理由，係屬法定要件。如果上訴理由書狀並未依據卷
內訴訟資料，具體指摘原判決不適用何種法則或如何適用不當，
或所指摘原判決違法情事，顯與法律規定得為第三審上訴理由之
違法情形，不相適合時，均應認其上訴為違背法律上之程式，予
以駁回。本件上訴人甲○○上訴意旨略以：(一)、原判決事實認定
上訴人明知已成年之Ａ女（警詢代號00000000號，姓名、年籍均
詳卷）有中度智能障礙，認知功能不佳，對於分析、整合刺激、
判斷事實後果之能力皆差，雖具部分有關性行為方面之知識，但
多為片段及表面，無法對親密關係、性之意涵及性行為可能結果
有完整之瞭解，為身心障礙之女子，竟利用Ａ女不知抗拒，基於
概括犯意，連續自民國九十二年二月間某日起至同年四月間某日
止，將Ａ女帶入其位於○○縣○○鄉○○村○○路七十四號住處
之房間內，先後四次與Ａ女為性交行為等情，但對如何認定上訴
人明知Ａ女為身心障礙之女子及其確與Ａ女為性交行為四次，則
未說明所憑之依據，自嫌理由不備。(二)、依Ａ女於原審之陳述，
其既係國中畢業，又能瞭解作證之意義，且於上訴人對其為性交
行為時，表示不要，顯示Ａ女之心智缺陷尚未達到不知抗拒而為
性交之程度，原判決卻認定上訴人係利用Ａ女不知抗拒而為性交
，亦有理由矛盾之違誤。(三)、Ａ女於警詢中指陳上訴人於為性交
行為時，曾幫其脫褲子，上訴人共與其性交四次，其中三次均射
精於體內，事畢後並皆給錢；於偵查時翻稱上訴人共與其性交五
次，均為體外射精，完事後都有給錢；於第一審則稱上訴人與其
性交時，均幫其脫光衣服；於原審更審中復改稱其與上訴人性交
時，係自行脫褲子，且未脫衣服，上訴人之尿尿處並未流出任何
物體，每次完事後並非均有給錢。是Ａ女就上訴人與其性交之次
數、每次性交後有無射精、是否給錢、有否脫掉其衣服及曾否幫
其脫褲子等情節，前後陳述不一，顯有瑕疵，原判決僅就Ａ女所
陳性交次數、是否體內射精等瑕疵，說明不足影響事實認定之理
由，對Ａ女關於上訴人與其性交後是否給錢、性交時有否脫掉其
衣服及幫其脫褲子等陳述不一之瑕疵，則未論述是否足以影響其
證述之證明力，並難認為適法云云。
惟查：原判決綜合全案證據資料，本於事實審法院職權推理之作
用，認定上訴人確有其事實欄所載之犯行，因而撤銷第一審不當
之科刑判決，比較適用修正前刑法連續犯規定，改判仍論處上訴
人連續對於女子利用其身心障礙，不知抗拒而為性交罪刑，已詳
細說明其採證認事之理由。所為論斷，亦俱有卷證資料可資覆按
。且查：(一)、依卷內資料，Ａ女曾因遭古○○性侵害案件，經第
一審法院囑託行政院衛生署○○療養院（下稱○○療養院）鑑定
Ａ女之精神狀況，該療養院於綜合身體及神經學檢查，腦電波檢
查，實驗室生化、血液、尿液、心電圖及胸部Ｘ光檢查，心理測
驗及精神狀態檢查，認Ａ女之精神診斷為中度智能障礙，其認知
功能不佳，對於分析、整合刺激、判斷事實後果之能力皆差，雖
具部分有關性行為方面之知識，但多為片段及表面，無法對親密
關係、性意涵有完整之瞭解，推認Ａ女無法了解性行為相關意涵
及可能結果。Ａ女之母（姓名、年籍均詳卷）於原審更審中亦陳
稱：「她（指Ａ女）是在（出生後）九個月時因腦膜炎才導致智
能障礙，她有就學至國中，但是她不認識字，只會寫自己及父母
的名字，還有家中之地址」（見原審上更(一)卷第八十頁反面）。
上訴人在警詢時亦坦陳其與Ａ女係鄰居，在Ａ女小時候即已認識
（見他字第七六四號卷第八頁）。依上開證據所示，原判決認定
上訴人明知Ａ女係有中度智能障礙之女子，於法即無違誤，雖其
疏未說明為前開認定所憑之依據，稍欠週延，顯然於判決結果無
影響，依刑事訴訟法第三百八十條規定，自不得執為提起第三審
上訴之適法理由。(二)、原判決理由內已說明：本件犯罪事實，業
據Ａ女於原審更審時指證歷歷，Ａ女併指稱其與上訴人性交之次
數現已忘記，但其之前在警詢中所言均屬實在（見原判決第三頁
倒數第三行至第四頁第五行）。而依卷附筆錄所載，Ａ女於警詢
時係證陳：「（甲○○於何時？何地？對妳性侵害，請詳述之！
）於九十二年二月至四月間，在甲○○家的房間內……他（指上
訴人）……生殖器插入我的生殖器內……四次……」（見他字第
七六四號卷第十二頁）。是原判決就上訴人對Ａ女性交次數之論
述，雖稍簡略，但非未予說明，上訴意旨此部分所指，不無誤會
。(三)、依卷內資料，Ａ女於原審更審時雖陳稱其係國中畢業，復
瞭解作證之意義，且於上訴人將「尿尿的地方」（指陰莖）放入
其「尿尿的地方」（指陰道）時，有表示不要，但亦供稱：「（
那為何還進去脫褲子？）是他（指上訴人）一直把我拉進去」、
「（你有無喊叫？）沒有」、「（他有強迫你脫？）沒有」（見
原審上更(一)卷第八十二頁反面）。前揭○○療養院對Ａ女之精神
狀態鑑定結果，又認Ａ女雖具部分有關性行為方面之知識，然無
法了解性行為相關意涵及可能結果。Ａ女之母並稱Ａ女雖讀至國
中，但識字不多，屬中度智障，別人給她錢，她即跟著走。原判
決綜合前開證據及其他卷證資料，論斷上訴人有利用Ａ女身心障
礙，不知抗拒而為性交犯行，並無上訴意旨(二)所指理由矛盾之違
誤。(四)、證人之陳述有部分前後不符，或相互間有所歧異時，究
竟何者為可採，法院仍得本其合理之心證予以斟酌，非謂一有不
符或矛盾，即應認其全部均為不可採信，茍其對基本事實之陳述
，與真實性無礙時，則仍非不得予以採信。Ａ女關於上訴人與其
性交後是否給錢、性交時有否脫掉其衣服及幫其脫卸褲子等枝節
性事項之陳述，雖有部分差異，但其對於確與上訴人有性交行為
基本事實之陳述，則悉相符合，而與真實性無礙。原審復已審酌
全卷資料，以Ａ女指證與卷內證據相符合之部分，採為論罪之依
據，雖其就Ａ女前開陳述略有差異之部分疏未說明其取捨證據之
理由，但於判決之本旨並不生影響，即不能任意指摘為違法。綜
上所述，本件上訴意旨所指，與法律規定得為第三審上訴理由之
違法情形不相適合，其上訴違背法律上之程式，應予駁回。
據上論結，應依刑事訴訟法第三百九十五條前段，判決如主文。
中    華    民    國  九十九  年    四    月  二十九  日
                      最高法院刑事第六庭
                          審判長法官  謝  俊  雄
                                法官  陳  世  雄
                                法官  魏  新  和
                                法官  吳  信  銘
                                法官  李  伯  道
本件正本證明與原本無異
                                      書  記  官
中    華    民    國  九十九  年    五    月    四    日
                                                      Ｅ

司法院資訊處製作；財團法人民間司法改革基金會備份。
